【裁判字號】    99,簡上,74
【裁判日期】    990331
【裁判案由】    妨害名譽
【裁判全文】
臺灣臺北地方法院刑事判決              99年度簡上字第74號
上  訴  人
即  被  告  甲○○
上列上訴人即被告因妨害名譽案件，不服本院於中華民國99年1
月22日所為99年度簡字第110號第一審簡易判決（聲請簡易判決
處刑案號：臺灣臺北地方法院檢察署98年度偵字第27985號），
提起上訴，本院管轄之第二審合議庭判決如下：
    主  文
上訴駁回。
    犯罪事實
一、李艷婷於民國98年9月15日12時30分，至臺北市松山區○○○路○段107號1樓「WANKO」服飾店，處理衣服退款事宜時而
    與服飾店店員產生爭執，竟基於公然侮辱之犯意，在上開不
    特定多數人得以共見共聞之場所，對該店店員丙○○辱罵「
    又醜又矮又沒屁股憑什麼當店員、嘴巴那麼臭離我遠一點、
    前胸貼後背、乾扁四季豆、沒有身材、難怪那麼可憐當店員
    」等言語；嗣因另有客人乙○○於該址試穿衣服，欲請教該
    店店員相關問題，李艷婷遂表示上開衣服退款事宜應先行處
    理，並另行基於公然侮辱之犯意，在上開不特定多數人得以
    共見共聞之場所，向乙○○辱罵「很醜、很胖、胸部很小，
    老公會外遇、嘴巴很臭、胸部那麼小不必穿內衣」等言語，
    足以貶損丙○○、乙○○之人格及名譽。
二、案經丙○○、乙○○訴由臺北市政府警察局松山分局報請臺
    灣臺北地方法院檢察署檢察官偵查聲請以簡易判決處刑。
    理  由
一、證據能力部分：
    (一)被告有與證人對質及詰問證人之權利，其中所謂「對質」
      ，是指被告與證人同時在場，面對面互為質問之意。而被
      告之對質權，係藉由對質程序，法院得以觀察其問答之內
      容與互動，親身感受而獲得心證，有助於真實之發現；詰
      問權則係指訴訟上當事人有在審判庭輪流盤問證人，以求
      發現真實，辨明供述證據真偽之權利。現行刑事訴訟法對
      於詰問制度之設計，以同法第166條以下規定之交互詰問
      為實踐，屬於人證調查證據程序之一環；與證據能力係指
      符合法律所規定之證據適格，而得成為證明犯罪事實存在
      與否之證據資格，性質上並非相同。偵查中檢察官為蒐集
      被告犯罪證據，訊問證人旨在確認被告嫌疑之有無及內容
      ，與審判期日透過當事人之攻防，調查人證以認定事實之
      性質及目的，尚屬有別。偵查中訊問證人，法無明文必須
      傳喚被告使之得以在場，刑事訴訟法第184條第2項亦僅規
      定因發見真實之必要，得命證人與被告對質，是檢察官偵
      查中雖未命證人與被告對質，尚非違法。此項未經被告對
      質之被告以外之人於偵查中向檢察官所為之陳述，依刑事
      訴訟法第159條之1第2項之規定，原則上屬於法律規定為
      有證據能力之傳聞證據，於例外顯有不可信之情況，始否
      定其得為證據，業如前述。現行刑事訴訟法關於行通常審
      判程序之案件，為保障被告之反對詰問權，復對證人採交
      互詰問制度，其未經詰問者，僅屬未經合法調查之證據，
      並非無證據能力，而禁止證據之使用。此項詰問權之欠缺
      ，非不得於審判中由被告行使以資補正，而完足為經合法
      調查之證據。倘被告於審判中捨棄對質、詰問權，自無不
      當剝奪被告對質、詰問權行使之可言（最高法院97年台上
      字第1069號判決意旨參照）。本件證人丙○○於偵查中向
      檢察官所為關於本案被告犯罪經過之陳述，並無顯不可信
      之情況，又前開證人丙○○於偵查中之證述，雖未經被告
      詰問，然前開證人嗣於審理中經以證人身分傳訊到庭，實
      行交互詰問，當足以保障被告對質、詰問權之行使，依前
      揭說明，證人丙○○於偵查中之證述，自得作為認定被告
      犯罪之證據。
    (二)按被告以外之人於審判外之言詞或書面陳述，除法律有規
      定者外，不得作為證據，刑事訴訟法第159條第1項定有明
      文；復按被告以外之人於偵查中向檢察官所為之陳述，除
      顯有不可信之情況者外，得為證據，同法第159條之1第2
      項亦有規定；另按被告以外之人於審判外之陳述，雖不符
      前四條之規定，而經當事人於審判程序同意作為證據，法
      院審酌該言詞陳述或書面陳述作成時之情況，認為適當者
      ，亦得為證據；當事人、代理人或辯護人於法院調查證據
      時，知有第159條第1項不得為證據之情形，而未於言詞辯
      論終結前聲明異議者，視為有前項之同意；同法第159條
      之5規定甚明。本案據以認定上訴人即被告李艷婷犯罪事
      實所引用之卷內其他供述證據等資料，雖屬傳聞證據，惟
      當事人於本院審判期日中均未爭執其證據能力，且迄至言
      詞辯論終結前亦未再聲明異議，本院審酌此等證據資料製
      作時之情況，尚無違法不當及證明力明顯過低之瑕疵，亦
      認為以之作為證據應屬適當，故揆諸前開規定，依刑事訴
      訟法第159條之5規定，應認前揭證據資料有證據能力。
二、訊據被告固坦認伊曾於98年9月15日12時30分，至臺北市松
    山區○○○路○段107號1樓「WANKO」服飾店，處理衣服退款
    事宜，惟矢口否認有何公然侮辱之犯行，辯稱略以：整個經
    過是相反的，伊去買衣服，回家發現不能穿，隔天去退錢，
    退錢的時候，店員很兇，伊馬上把發票拿出來，根本不是像
    他們說的我不把發票拿出來，他們不退錢，也不還伊發票，
    過程是這個客人出來幫忙店員說是伊太胖穿不下，店員一個
    假裝打電話不理伊，乙○○就跟另一個人幫腔，說伊太胖穿
    不下，所以伊進店內3分鐘後就報警，因為他們是一夥的，
    他們的證據在那裡，無證據不得認定犯罪事實，如果伊這麼
    惡劣，為何不去警察局，伊以為退了錢就算了，怎麼知道他
    們會來告伊云云。經查：
    (一)被告於98年9月15日12時30分許，至臺北市松山區○○○
      路○段107號1樓「WANKO」服飾店，處理衣服退款事宜時而
      與服飾店店員產生爭執等情，除據被告於本院審理時供承
      不諱外，且經證人丙○○、丁○○、乙○○於本院審理時
      結證明確（見本院卷第21頁、第23頁背面、第31頁），並
      有退款通知書、切結書各1份在卷可證（見偵查卷第28至
      29頁），自堪信為真實。
    (二)被告雖以前詞置辯，惟查，證人乙○○係初次前往臺北市
      松山區○○○路○段107號1樓「WANKO」服飾店消費，而與
      被告、證人丙○○等人素不相識一情，除據證人乙○○證
      稱：「（問：你常去那家服飾店嗎？）第一次去。」、「
      （問：你是否認識那裡的店員或店長嗎？）不認識。」、
      「（問：你剛才說你第一次到這家店，但是又說你很喜歡
      這家的衣服是怎麼回事，請說明？）因為這家店的專櫃很
      多，我都是去西門的店買，新莊也有...」、「（問：你
      之前是否認識被告？）不認識。」等語明確外，亦核與證
      人丙○○所證述：「（問：你在服飾店任職多久？）98年
      3 月13日進去的，現在仍在任職。」、「（問：被告是你
      們店裡的常客嗎？）不是，我那天第一天遇到她。」、「
      （問：乙○○是你們店裡的常客嗎？）不是，那天也是第
      一天遇到她。」等語一致（見同上證據出處），是證人乙○○、丙○○與被告既非熟識，證人乙○○更係偶然路過
      前往選購服飾之一般顧客，而被告亦僅前往上址處理衣服
      退款事宜，與證人乙○○、丙○○素無仇隙，則證人乙○○、丙○○應必要無刻意設詞聯合誣陷被告；再者，除被
      告、證人乙○○、丙○○外，當日於現場之另名店員丁○○亦證稱：「（問：98年9月15日下午12時30分左右，在
      店內你有看到被告甲○○與丙○○等人發生爭執的經過嗎
      ？）有。」、「（問：甲○○有出口罵人嗎？）有。」、
      「（問：被告罵誰？）丙○○，罵她『長這麼醜，滿臉痘
      痘、沒胸沒屁股、怎麼當SALES或銷售員（中文或英文我
      記不清楚）』」、「（問：你有看到甲○○跟乙○○有對
      話？）他們二人有在對話，但是我不知道他們在講什麼，
      因為客人有在試穿，有問題要問我們丙○○問題，但是被
      告一直擋住不讓她問，後來客人沒有買就走了，被告還把
      店內的衣服翻的亂七八糟的。」、「（問：你說你有看到
      甲○○及乙○○有對話，為何你不知道他們談話內容？）
      因為我一直在打電話跟公司聯絡，希望請店長回來一趟。
      」等語綦詳（見本院卷第23頁背面至第25頁），而由證人
      丁○○於本院所述內容，對其所未聽聞部分已詳述緣由為
      何，而其所親身經歷部分又與證人乙○○、丙○○所述內
      容一致，參以證人即該址店長姚泗玉所述事後處理情形（
      見偵查卷第14至15頁），益見證人乙○○、丙○○、丁○○所為證述確係出於記憶所為，而非虛捏。
    (三)按所謂侮辱者，係指以言語或舉動相輕慢而言，亦即直接
      對人詈罵、嘲笑或其他表示，足以減損特定人之聲譽。本
      件證人丙○○於本院審理時證稱：「剛開始罵的時候，就
      罵我們公司程序怎麼會跟別家公司不同，我有跟他解釋每
      家公司程序不同，被告沒有辦法接受，就開始罵『這是什
      麼爛公司』、『你當什麼店員』，就把發票給我，我把發
      票給丁○○，叫丁○○打電話去公司問，後來被告等不及
      ，就開始罵人，又說要報警，她就報警，之後看著我的臉
      說『滿臉痘痘當什麼店員、乾扁四季豆、前胸貼屁股、沒
      有身材』，之後又罵『嘴巴很臭離我遠一點』，..」、「
      （問：你有聽到她罵乙○○什麼內容？）我記得被告有罵
      她類似『沒胸、沒屁股、長這樣難怪老公會外遇』的話。
      」、「（問：你有聽到被告罵乙○○『嘴巴很臭、很醜、
      很胖』？）有罵『嘴巴很臭』，但是很醜、很胖我忘記了
      。」、「（問：你有聽到她罵乙○○說『胸部那麼小不用
      穿內衣』？）有，還有身材很差，難怪老公會外遇。」、
      「（問：被告是否有罵你『又醜又矮』？）有。」、「（
      問：被告是否有罵你『難怪那麼可憐當店員』？）有。」
      、「（問：檢察官訊問你的回答內容為『...被告就開始
      罵乙○○，罵乙○○長那麼醜，穿什麼都很難看，也罵她
      身材很難看，沒胸沒屁股很醜又很胖，還說老公會有外遇
      』等內容是否實在？）實在。」、「（問：你今日為何說
      忘記被告有無罵乙○○『很醜』『很胖』？）因為她罵的
      很多。」等語明確（見本院卷第21至23頁），核與證人乙○○所證述：「因為我換了衣服，我有些地方不懂，想要
      請教店員問題，被告阻止我跟店員講話。她阻止我跟店員
      講話，她說她先來的，我說我比你先進來，她說她的事情
      要先處理」、「...她就開始罵我，其實她罵了很多，她
      說我的衣服很醜、我很難看、很胖、胸部那麼小穿了不能
      看，說我醜老公一定外遇，當時我有錄音，但是因為後來
      手機當機，所以沒有錄到。其實那個時候罵很多，其實是
      這些話重複的罵，我在那裡待了一個小時左右，因為在等
      警察來，我們有報警、她也有報警，所以這些話是一直重
      複的罵。」、「（問：你有聽到她跟店員罵什麼？）罵一
      個好像叫雅○的店員，被告罵她說你就是很醜，長的這麼
      醜才在這裡當店員，我只記得這個，因為這句話我比較無
      法接受。」等語大致相符（見本院卷第31至32頁），是被
      告的確以上開不雅言詞抽象謾罵告訴人丙○○、乙○○，
      使告訴人難堪，已足以貶損告訴人之人格評價。
    (四)另按刑法上之公然侮辱罪，係指侮辱他人，且該侮辱行為
      係公然為之始可成立，所謂「公然」，係指不特定多數人
      得以共見共聞之狀態，不以實際上果已共見共聞為必要。
      本件臺北市松山區○○○路○段107號1樓「WANKO」服飾店
      為不特定多數人得以進出進行購物處所，亦據證人乙○○
      、丙○○、丁○○證述於卷，且被告亦係於上址購物後而
      發生衣服退款糾紛，是被告以前開言詞辱罵告訴人之處所
      ，顯然係於不特定多數人得共見共聞之公共場所無訛，故
      由上開說明綜合以觀，可得出被告以上開不雅言詞辱罵告
      訴人之情境，確已達「公然」之程度等結論。從而，被告
      在上開服飾店內之不特定多數人得共見共聞之場合下，對
      告訴人乙○○、丙○○為上開足以貶損其人格評價之謾罵
      言語，應已該當公然侮辱罪之構成要件；至被告另辯稱：
      係店家刁難、聯合店員與現場客戶數落謾罵，伊才是被害
      人云云，惟查，依卷內事證所示，尚難證明在被告辱罵告
      訴人乙○○、丙○○之際，告訴人乙○○、丙○○亦曾以
      不雅言詞抽象謾罵被告，即便告訴人乙○○、丙○○有被
      告所稱之辱罵行為，亦僅屬告訴人等是否另涉犯刑法公然
      侮辱罪嫌之問題，尚不足以構成被告合理辱罵告訴人乙○○、丙○○之正當理由，自屬當然。
    (五)綜上，本件事證明確，被告犯行堪以認定，應依法論科。
三、核被告所為，係犯刑法第309條第1項公然侮辱罪。被告所犯
    上開二罪間，犯意個別，應予分論併罰。原審認定被告犯行
    明確，依刑事訴訟法第449條第1項、第3項（誤載為第2項）
    、第454條第2項、刑法第309條第1項、第51條第7款、第42
    條第3項、刑法施行法第1條之1，分別就被告公然侮辱告訴
    人丙○○、乙○○部分，各量處罰金新臺幣（下同）3,000
    元、5,000元，併均諭知易服勞役之折算標準，及定其應執
    行之刑，經核其認事用法均無違誤，量刑亦稱妥適。被告提
    起上訴，猶執前詞否認犯行，為無理由，其上訴應予駁回。
據上論斷，應依刑事訴訟法第455條之1第1項、第3項、第368條
，判決如主文。
本案經檢察官劉文婷到庭執行職務。
中    華    民    國    99    年     3    月    31    日
                    刑事第十庭  審判長法  官  蔡坤湖
                                      法  官  謝昀璉
                                      法  官  呂煜仁
上正本證明與原本無異。
不得上訴。
                                      書記官  曹尚卿
中    華    民    國    99    年    3     月    31    日

司法院資訊處製作；財團法人民間司法改革基金會備份。
